臺灣高等法院民事判決　　　　　　　　93年度上更(二)字第86號
上　訴　人　新弘大機器廠有限公司
法定代理人　張順天
訴訟代理人　陳俊傑律師
被 上訴 人　簡瑞靖（即力百實業社）
訴訟代理人　鄭秀蘭
上列當事人間給付工程款事件，上訴人對於中華民國88年9 月27
日臺灣宜蘭地方法院87年度訴字第363 號第一審判決提起上訴，
經最高法院第二次發回更審，本院於93年12月28日言詞辯論終結
，判決如下：
    主  文
原判決關於命上訴人給付超過511,000 元本息部分，暨訴訟費用
之裁判（除確定部分外）均廢棄。
前開廢棄部分，被上訴人在第一審之訴駁回。
其餘上訴駁回。
第一、二審及發回前第三審訴訟費用（除確定部分外）由上訴人
負擔五分之四，餘由被上訴人負擔。
    事實及理由
甲、被上訴人主張：伊承包上訴人承攬改制前台灣省菸酒公賣局
    （下稱公賣局）復興啤酒廠民國八十七年度包裝機械整修工
    程中之拆卸、清理、油漆、部份機械改修、冷作、回裝、試
    車等項目（下稱系爭工程），議定工程款為新台幣（下同）
    二百三十萬元，付款方法依合約第七條第三項約定由伊於每
    月五日彙整上月工作人數，以每人每日二千元計算向上訴人
    請領薪資，惟上訴人僅給付八十七年三、四月份工資一百零
    一萬元，竟拒付八十七年五、六月份之薪資五十三萬元等情
    。爰依契約約定請求上訴人給付工程款八十六萬三千六百七
    十八元並加計法定遲延利息等語（被上訴人逾五十三萬元本
    息部分之請求已敗訴確定，並聲明：駁回上訴。
乙、上訴人則以：伊已付清被上訴人工作完成部分之工程款，並
    未積欠任何工資，且被上訴人未依八十七年四月二十日第二
    次歲修工程協調會議紀錄結論第一項於八十七年五月十五日
    前將系爭工程二號包裝機歲修完成正式試車生產，無故停工
    ，伊乃自行僱工完成工程及改善瑕疵，代墊工資款一百五十
    九萬二千九百三十九元，遠超過被上訴人得請求之金額等語
    ，資為抗辯，並主張伊除以前開代墊工資款對被上訴人抵銷
    外，另依兩造合約及民法第四百九十七條、第四百九十五條
    第二百二十七條、第一百七十六條、第一百七十九條規定暨
    侵權行為法律關係，反訴求為判命被上訴人如數給付上開金
    額並加計法定遲延利息之判決（上訴人除代墊工資款一百五
    十九萬二千九百三十九元本息之請求外，其餘反訴之請求，
    分別經一部勝訴、一部敗訴確定），並聲明：被上訴人應給
    付上訴人一百五十九萬二千九百三十九元及自反訴起訴狀繕
    本送達對造翌日（即八十七年十二月二十五日）起至清償日
    止案年息百分之五計算之利息。
丙、關於被上訴人力百實業社本訴請求八十七年五、六月份薪資
    五十三萬元本息部分：
  一、被上訴人主張伊承作上訴人之系爭工程，約定工程款總價
      為二百三十萬元，付款方法依合約第七條第三項約定，由
      伊於每月五日彙整上月工作人數，以每人每日二千元計算
      向上訴人請領薪資，上訴人僅給付八十七年三、四月份之
      薪資一百零一萬元，卻拒付同年五、六月份薪資共五十三
      萬元之事實，業據提出復興啤酒廠八十七年度包裝機械整
      修工程合約書、薪工薪資表、現金支出傳票、工作日誌、
      扣繳憑單等件為證（原審促字卷四至二四頁二九至四五頁
      、原審卷第一一五至一三○、二○二至二三八頁，本院上
      字卷第二五五至二六八頁），上訴人否認被上訴人所提上
      開書證之真正，並以因被上訴人施工品質不佳，復未依八
      十七年四月二十日第二次歲修工程協調會議紀錄結論第一
      項規定，於八十七年五月十五日前將系爭工程二號包裝機
      歲修完成，並正式試車生產，卻無故於八十七年六月五日
      停工，即不得請求給付工程款，且伊自行僱工完成工程，
      已代墊工資款一百五十九萬二千九百三十九元，並未積欠
      被上訴人任何工資等語置辯，並提出照片四十七張、現金
      支出傳票、扣繳憑單等件及舉證人李萬金、姜正為證（原
      審卷第一五七至一七二、二六四至二七○頁、本院上字卷
      第二一四至二三八頁），被上訴人則予否認。證人即上訴
      人之員工李萬金、姜正於原審到庭證稱：「我們算是原告
      （即被上訴人）調我們幫他作，薪水應該向原告領，自從
      原告離開，我們向被告領薪水，之前有向原告領薪水，領
      八十七年四月的，而五月份是由新弘大代墊的」、「做到
      八十七年六月四日四、五點左右，叫我們不要做，離開現
      場，我們不清楚原因。工程大概完成百分之三十，因有的
      要拆除重作，有的作好，但實際操作都不行，後來是留下
      來的工人繼續作完」、「（原告在八十七年五月份所僱工
      人）將近二十人，有的是臨時工，只有我們二人是從新弘
      大調來的，原告是依新弘大給的薪水給我們，我們兩人薪
      水不同，有工作才有領薪水。原告自己僱用的工人，有無
      在五月份付給他們薪水，我們不清楚。他雇來的工人有七
      、八人留下來作，這些人薪水由新弘大負責付」等語（原
      審卷第一九三至一九四頁）。由此觀之，被上訴人確實於
      八十七年五、六月間承作系爭工程，雖未給付上開二證人
      五月份以後之工資，但被上訴人已表示其本件請求之五十
      三萬元工資並不包含該二名證人之工資在內，且為上訴人
      所不爭執。另該二名證人對於其他工人之工資是否由被上
      訴人給付，上訴人是否有代墊其他工程款等，表示並不知
      情，故該二證人之證言尚無法證明上訴人有代墊工程款一
      百五十九萬二千九百三十九元。又本院前審向公賣局復興
      啤酒廠函調資料結果，系爭工程至八十七年五月三十日已
      完成百分之九十二，至八十七年六月六日止已完成百分之
      九十五，並於八十七年六月十一日全部完工之事實，有工
      程施工週報表在卷可證（本院上字卷第一四二至一四四頁
      ），足見上開二名證人稱系爭工程至被上訴人停工時僅完
      成百分之三十云云，核與事實不符，其此部分之證言即非
      可採。
  二、上訴人另稱，被上訴人未依約完工，且所施作之工程有十
      九項瑕疵，其後伊自行僱工完成系爭工程共之出一百五十
      九萬二千九百三十九元，已超過被上訴人請求之金額云云
      。惟查，被上訴人係依兩造所簽訂工程合約第七條第三項
      「薪資每月初五日結算一次，每員工以新台幣二千元整」
      之約定，請求八十七年五月及六月之員工薪資，並非請求
      完工之工程尾款。第查，依卷附兩造所簽工程合約書觀之
      ，被上訴人係以每名工人每日二千元計算，於每月初五結
      算一次，向上訴人請款，八十七年四月以前工資已結清，
      為兩造所不爭，被上訴人亦稱伊係以點工方式承包系爭工
      程。依此觀察，兩造間並非存在民法第四百九十條承攬之
      法律關係。惟上開合約書亦有關於施工規範、規格、耗材
      負擔、器材提供、由酒廠人員監工等，又具承攬契約之性
      質。茲就上訴人主張之法律關係是否有據，分述如下：
  （一）民法第四百九十七條部分：被上訴人施工至八十七年六
        月四日，於該日之前，上訴人主張曾就被上訴人工作之
        瑕疵，定期通知被上訴人改善或依約履行，被上訴人則
        否認之。查上訴人係以被上訴人亦出席復興啤酒廠八十
        七年四月二十日工程協調會，依會議記錄，二號包裝機
        應於當年五月十五日前完成歲修，並正式試車。被上訴
        人嗣於同年五月五日出具切結書，載明：「承包建廠酒
        廠整修工程，敝公司力百實業社願負責整修工程完成，
        以切結書為憑，放棄抗辯權」，足見被上訴人明知二號
        包裝機應於當年五月十五日前完成歲修，否則何需出具
        切結書？上訴人另於同年六月十日以郵局存證信函催告
        被上訴人，內容略以：「依八十七年四月二十日協調會
        議記錄結論第一項，本工程二號包裝機務必於八十七年
        五月十五日前歲修完成，並正式試車生產，惟至今貴公
        司仍未履行契約，工程進度未達到上開進度，已屬違約
        。」（原審卷第五六至五八頁、第一八七頁），依上開
        文件，縱令上訴人所指均為實在，被上訴人確有進度落
        後之違約情事，然上訴人未曾定期催告被上訴人改善或
        依約履行。參以依本院前審調閱之系爭工程施工周報表
        ，業主復興啤酒廠監工人員並未曾於報表內就工程有何
        瑕疵為記載（本院上訴卷第一二九至一四四頁），被上
        訴人亦否認施作有何瑕疵。是上訴人既未曾定期催告，
        自無從行使本條權利，上訴人此部分主張非屬有據。
  （二）民法第四百九十五條部分：上訴人主張被上訴人施作有
        瑕疵，被上訴人則否認之。查系爭工程至八十七年五月
        三十日已完成百分之九十二，以如前述。次依本院前審
        調閱之系爭工程施工周報表，業主復興啤酒廠監工人員
        並未曾於報表內就工程有何瑕疵為記載；被上訴人所舉
        證人李萬金、姜正於本院上訴審雖到庭證稱上訴人簡瑞
        靖於八十七年六月四日下午四、五點左右，以鐵鎚破壞
        鑽床、貨櫃、切管機等語。上訴人則否認之，查証人上
        開證詞縱令屬實，因所指簡瑞靖破壞之物均屬本件已判
        決確定部份，與被上訴人本審主張之自行僱工完成部份
        無涉。又證人李萬金、姜正於原審證稱被上訴人施工部
        份，有的要拆除重作，有的作好，但實際操作都不行云
        云，亦與前揭施工周報表記載不符，並不足取。是既無
        證據足認被上訴人施作有瑕疵，上訴人自不得行使本條
        權利，上訴人此部分主張無由成立。
  （三）民法第二百二十七條部分：按不完全給付，係指債務人
        提出之給付，不合債之本旨而言。查本件被上訴人於八
        十七年六月五日依合約第七條第三項之約定，向上訴人
        請求系爭工資款時，爭工程並未屆完工期限（依上訴人
        與復興啤酒廠合約，應於開工後九十日曆天，即八十七
        年六月十二日前完工），且被上訴人亦未交付，為兩造
        所不爭。被上訴人既未交付系爭工程，則上訴人依民法
        第二百二十七條不完全給付之規定，主張被上訴人提出
        之給付，不合債之本旨，請求賠償其支出之上開工資，
        亦無理由。
  （四）民法第一百七十六條部分：查上訴人係系爭工程之承攬
        人，其將系爭工程轉包予被上訴人，已如前述。上訴人
        既為系爭工程之承攬人，則其就系爭工程之管理，顯非
        無因管理甚明。上訴人依無因管理之法律關係請求被上
        訴人給付其僱工所支出之修補及完工費用一百五十九萬
        二千九百三十九元本息，核與上開法條規定不合，自非
        正當。
  （五）民法第一百七十九條不當得利及侵權行為法律關係為請
        求部分：查被上訴人於八十七年六月五日依合約第七條
        第三項之約定，向上訴人請求給付系爭工資款時，系爭
        工程尚未屆完工期限，且被上訴人亦未交付，而上訴人
        並未依民法第四百九十七條規定先行催告被上訴人修補
        以完成系爭工程，即擅自僱工修補並完成系爭工程，已
        如上述。則上訴人自行僱工修補並完成系爭工程，既不
        合法定程序，自不得向被上訴人請求損害償，被上訴人
        無不當得利及侵權行為之可言，上訴人此部分主張不能
        成立。
  （六）上訴人上開主張既均不能對抗被上訴人，則被上訴人請
        求給付八十七年五、六月份工資自屬有據。被上訴人提
        出之現金支出傳票及打卡單上訴人否認真正，本院本審
        向稅捐機關調閱被上訴人請求之各該工人八十七年綜合
        所得稅申報資料，各該工人上開年度確有自被上訴人領
        取工資，有申報資料在卷可按（本審卷第六二至六五頁
        、六八至八六頁、一○五頁）。被上訴人所請求之各該
        工人有在系爭工程工作應可認定，上訴人此部分爭執不
        能成立。
  （七）次應審究者為被上訴人請求之金額是否有據？
        被上訴人此部分於原審請求六十三萬一百七十元本息，
        原審判命上訴人給付五十三萬元本息，其理由為遍觀兩
        造工程合約書並無關於伙食費、加班費之約定，被上訴
        人復未舉證證明伙食費、加班費應由上訴人負擔，被上
        訴人此部分之主張自不足採。從而，被上訴人得請求上
        訴人給付八十七年五月、六月薪資為五十三萬元｛計算
        方法：（林明鴻二天＋張文郎二天＋陳翰林二天＋王東
        生二‧五天＋陳天來二天＋李明昌二天＋簡瑞靖三四天
        ＋林天送二一天＋李上樑（原審判決誤載為李上染）十
        三天＋嚴英彥二六天＋嚴威彥（原審判決誤載為嚴盛彥
        ）二九天＋林春成二八天＋莊舜坤十八天＋黃世明二七
        天＋吳金來十三‧五天＋莊進明二九天＋陳金池十四天
        ）Ｘ二○○○元＝五三○○○○元｝，逾此範圍之請求
        ，應予駁回等語，固非無據。查原審判決上開各個工人
        可領工資天數之資料為原審卷第一一六至一三○頁之現
        金支出傳票及打卡單。而被上訴人工作至八十七年六月
        四日，為兩造所不爭，故原審就被上訴人工資天數之計
        算，其中簡瑞靖六月份請求五日，刪為四日，係屬正確
        ；然吳金來請求天數為十日，原審准許十三‧五日、嚴
        威彥請求天數為二十六日，原審准許二十九日、莊舜坤
        請求天數為十五日，原審准許十八日（各個工人請領工
        資天數見原審支付命令卷）。就超出被上訴人請求部分
        合計一萬九千元｛計算式：（三．五十三十三）Ｘ二○
        ○○＝一九○○○｝，係屬訴外裁判，不應准許。上訴
        雖未執此指摘，然原判決此部分既有可議，仍無可維持
        ，應由本院廢棄，改判如主文第二項所示。亦即被上訴
        人工資部份之請求，在五十一萬一千元範圍內本息為有
        理由，逾此範圍之請求不應准許。
丁、關於上訴人反訴請求給付瑕疵修補暨完工費用一百五十九萬
    二千九百三十九元本息部分：
  一、上訴人反訴主張：被上訴人承作伊所承攬公賣局復興啤酒
      廠包裝機械整修工程中之部分項目，中途無故停工並有十
      九項瑕疵，伊乃另行僱工完成工程，計支出工資費用一百
      五十九萬二千九百三十九元。爰依兩造合約及民法第四百
      九十七條、第四百九十五條、第二百二十七條、第一百七
      十六條、第一百七十九條規定暨侵權行為法律關係，反訴
      求為判命被上訴人如數給付上開金額並加計法定遲延利息
      之判決云云。被上訴人則以：伊並非無故停工，係因上訴
      人拒絕依約給付八十七年五、六月份之工資所致，且伊承
      包系爭工程之費用僅二百三十萬元，伊既已完成系爭工程
      百分之九十五，未完成部分亦僅占百分五，上訴人竟請求
      高達一百五十九萬二千餘元之工資費用，顯然不成比例等
      語。
  二、上訴人上開主張固提出前開照片四十七張、現金支傳票、
      扣繳憑單等件為證，惟被上訴人否認之，且查被上訴人係
      因與上訴人發生本件工資糾紛而向公賣局復興啤酒廠報備
      停工。縱上訴人主張其另行僱工修補並完成系爭工程屬實
      ，因上訴人係以上揭法律關係主張以一百五十九萬二千九
      百三十九元對上訴人之工資債權抵銷，並另以反訴起訴請
      求。然上訴人主張之法律關係均不能成立，已如前述。其
      以反訴起訴請求，自不能准許，原審為上訴人此部分敗訴
      之判決並駁回其假執行之聲請，核無違誤，上訴意旨指摘
      原判決不當，求予廢棄改判，為無理由，應予駁回。
戊、兩造其餘之攻擊防禦方法暨聲明所用之證據，核與本件判決
    之結果均不生影響，　已無再予論述之必要，併此敘明。
己、據上論結，本件上訴為一部有理由，一部無理由，依民事訴
    訟法第450 條、第449 條第1 項、第79條但書，判決如主文
    。
中　　華　　民　　國　　94　　年　　1 　　月　　11　　日
                  民事第十五庭審判長法　官  劉靜嫻
　　　　　　　　　　      　　　　　法　官  陳昆煇
　　　　　　　　　　      　　　　　法　官  游明仁
正本係照原本作成。
如不服本判決，應於收受送達後二十日內向本院提出上訴書狀，
其未表明上訴理由者，應於提出上訴後二十日內向本院補提理由
書狀（均須按他造當事人之人數附繕本）上訴時應提出委任律師
或具有律師資格之人之委任狀；委任有律師資格者，另應附具律
師資格證書及釋明委任人與受任人有民事訴訟法第四百六十六條
之一第一項但書或第二項（詳附註）所定關係之釋明文書影本。
中　　華　　民　　國　　94　　年　　1 　　月　　14　　日
　　　　　　　　　　　　　　　　　　書記官  于  誠
附註：
民事訴訟法第四百六十六條之一（第一項、第二項）：
對於第二審判決上訴，上訴人應委任律師為訴訟代理人。但上訴
人或其他法定代理人具有律師資格者，不在此限。
上訴人之配偶、三親等內之血親、二親等內之姻親，或上訴人為
法人、中央或地方機關時，其所屬專任人員具有律師資格並經法
院認為適當者，亦得為第三審訴訟代理人。
